臺灣高雄地方法院刑事判決　　　　　　　 99年度訴字第630號
公　訴　人　臺灣高雄地方法院檢察署檢察官
被　　　告　徐靖睿原名徐燕倩.
上列被告因違反臺灣地區與大陸地區人民關係條例等案件，經檢
察官提起公訴（97年度偵字第12820 號、19785 號、19788 號、
26996 號、28367 號、28368 號、28370 號、28371 號、2837 2
號、98年度偵緝字第613 號），被告等於本院準備程序中就被訴
事實為有罪陳述，經本院合議庭裁定由受命法官獨任行簡式程序
審理，並判決如下：
    主  文
徐靖睿共同違反不得使大陸地區人民非法進入臺灣地區之規定，
處有期徒刑壹年，減為有期徒刑陸月，如易科罰金，以銀元參佰
元即新臺幣玖佰元折算壹日。
    事  實
一、緣范順蘭《原名范菱芝》、張吉釧、蘇銘庠、蔡立民、范雅
    慧《原名范月銣》（范順蘭等人由本院另行審結）在高雄市
    ○○○路某大樓開設「泰和婚姻介紹所」，找尋臺灣地區人
    民與大陸地區人民以假結婚方式，使大陸地區人民得以探親
    名義非法進入臺灣地區，並於民國92年間，在各大報紙刊登
    「赴大陸短期兼職，男27-75 歲，女20-48 ，未婚離寡殘障
    均可、薪4-14萬」等廣告，招募有意願擔任大陸地區人民人
    頭配偶之人。
二、徐靖睿（原名徐燕倩）明知大陸地區人民非經主管機關許可
    ，不得進入臺灣地區，且不得使大陸地區人民非法進入臺灣
    地區，亦明知其與大陸地區人民林銘輝（另行審結）並無結
    婚之真意，因圖獲得大陸往返之免費機票、免費食宿及新臺
    幣（下同）6 萬元之代價，竟與范順蘭、張吉釧、蘇銘庠、
    蔡立民、范雅慧等人共同基於使大陸地區人民非法進入臺灣
    地區之犯意聯絡，並與范順蘭、張吉釧、蘇銘庠、蔡立民、
    范雅慧、林銘輝共同基於行使使公務員登載不實文書之犯意
    聯絡，於92年8 月26日與林銘輝在大陸地區福建省福州市公
    證處辦理假結婚登記手續，藉以取得該省公證處發給之結婚
    公證書。嗣徐靖睿旋即返臺，持福建省福州市公證處製作之
    結婚證明書向受政府委託辦理大陸地區文書驗證事務之海基
    會辦理文書驗證手續，使不知情之海基會承辦大陸文書驗證
    之人員，將上開虛偽結婚事項記載於職務上所驗證之文書（
    即92年9 月12日之證明）上，足生損害於海基會對於大陸地
    區文書驗證之正確性。並於92年9月4日至高雄縣政府警察局
    林園分局大寮分駐所辦理對保手續，填具大陸地區人民進入
    臺灣地區保證書，由不知情之承辦員警曾國欽在保證書上簽
    註意見，表示徐靖睿向員警保證與林銘輝係夫妻關係，並加
    蓋派出所及員警個人職章後，將上開保證書交還徐靖睿。徐
    靖睿再於92年9 月17日持其在大陸地區所取得之結婚公證書
    及海基會之證明等文書至高雄縣大寮戶政事務所，由徐靖睿
    填載內容不實之「結婚登記申請書」，以徐靖睿與林銘輝結
    婚之不實事項申請辦理結婚之戶籍登記，致使該戶政事務所
    辦理結婚登記之該管公務員，將徐靖睿與林銘輝於92年8 月
    26日結婚之不實事項，輸入電腦處理，登載於其職務上所職
    掌之具有準公文書性質之電子戶籍登記資料檔案紀錄及戶口
    名簿、徐靖睿之國民身分證「配偶欄」等所掌公文書上，足
    生損害於戶政機關對於戶籍管理之正確性。嗣范順蘭、徐靖
    睿等人即推由張吉釧以代理人之身分，於同年9 月間某日填
    具大陸地區人民進入臺灣地區旅行證申請書，並持上開不實
    之結婚登記文件及戶籍謄本等文件，以配偶來臺探親為由，
    向境管局申辦林銘輝以配偶身分入境來臺手續，境管局承辦
    人員經實質審查後，核發林銘輝之中華民國臺灣地區旅行證
    ，准林銘輝入境臺灣，林銘輝遂得於92年11月9 日以探親名
    義，搭機抵達高雄小港機場而非法進入臺灣地區。
三、案經高雄市政府警察局移送、臺北市政府警察局信義分局報
    告臺灣板橋地方法院檢察署呈請臺灣高等法院檢察署移由臺
    灣高雄地方法院檢察署檢察官偵查起訴。
    理  由
一、本件被告徐靖睿所犯均係死刑、無期徒刑、最輕本刑為3 年
    以上有期徒刑以外之罪，其等於準備程序進行中，就被訴事
    實為有罪之陳述，經受命法官告知簡式審判程序之旨，並聽
    取當事人之意見後，本院合議庭認無不得或不宜改依簡式審
    判程序進行之情形，爰依刑事訴訟法第27 3條之1 第1 項規
    定，裁定本件由受命法官獨任進行簡式審判程序。又本件卷
    內之證據資料，依同法第273 條之2 規定，不受同法第159
    條第1 項關於傳聞法則規定之限制，依法均有證據能力，合
    先敘明。
二、上揭事實，業據被告徐靖睿於本院審理中坦承不諱，並有結
    婚登記申請書、海基會92年9 月12日證明、被告徐靖睿與林
    銘輝之福建省福州市公證處結婚公證書、結婚證、姓名正體
    字登記申請書、被告徐靖睿之戶籍謄本、大陸地區人民進入
    臺灣地區旅行證申請書、林銘輝之大陸人民來台面談記錄、
    被告徐靖睿之面談筆錄、林銘輝之大陸地區人民明細資料報
    表、林銘輝之大陸地區人民資訊管理系統、林銘輝之入出境
    資訊連結作業（以上資料見卷2第118-133頁；卷12第110 頁
    ）、大陸地區人民進入臺灣地區保證書（見本院卷三）附卷
    可佐，足認被告徐靖睿之任意性自白與事實相符，應堪採信
    。綜上所述，本件事證明確，應依法論科。
三、新舊法比較：
  (一)被告行為後，臺灣地區與大陸地區人民關係條例已於92年10
    1 月29日修正公布，其中修正後之第79條規定已自92年12月
    31日起施行（行政院92年12月29日院臺秘字第0920069517號
    令），該條例修正後第79條第1項之法定刑係由「5年以下有
    期徒刑、拘役或科或併科新臺幣50萬元以下罰金」修正為同
    條第1項「1年以上7年以下有期徒刑，得併科新臺幣100萬元
    以下罰金」，並於同條第2 項增訂「意圖營利而犯前項之罪
    者，處3年以上10年以下有期徒刑，得併科新臺幣5百萬元以
    下罰金」。則修正後之法定本刑重於修正前之同條項之法定
    本刑，比較新舊法，以適用舊法較有利於被告，被告未經許
    可，使大陸地區人民進入臺灣地區，其所為自應適用92年10
    月29日修正前臺灣地區與大陸地區人民關係條例第79條第1
    項之規定。
  (二)又被告行為後，94年2 月2 日修正公布之刑法，於95年7 月
    1 日生效施行。按行為後法律有變更者，適用行為時之法律
    。但行為後之法律有利於行為人者，適用最有利於行為人之
    法律，刑法第2 條第1 項定有明文（刑法第2 條係規範行為
    後法律變更所生新舊法律比較適用之準據法，是刑法第2 條
    本身雖經修正，但該條文既屬適用法律之準據法，本身尚無
    比較新舊法之問題，應逕適用裁判時之刑法第2 條規定以決
    定適用之刑罰法律）。又比較時應就罪刑有關之共犯、未遂
    犯、牽連犯、連續犯、結合犯，以及累犯加重、自首減輕暨
    其他法定加減（如身分加減）與加減例等一切規定，綜其全
    部罪刑之結果而為比較（最高法院24年上字第4634號判例、
    95年第8 次刑事庭會議決議參照）。又按行為後法律有變更
    者，應將行為時之法律與中間法及裁判時之法律比較適用最
    有利於行為人之法律，刑法第2 條第1 項規定甚明（最高法
    院29年上字第964 號判例參照）。而上開一體適用行為時法
    或裁判時法之原則，於同有多項法律修正之情形，亦應適用
    之，而不得割裂分別適用各項法律中有利於行為人之法律。
    茲就比較情形說明如下：
  1.修正前刑法第28條規定：「二人以上共同實施犯罪之行為者
    ，皆為正犯。」修正後刑法第28條則規定：「二人以上共同
    實行犯罪之行為者，皆為正犯。」其中「實施」一語，涵蓋
    陰謀、預備、著手及實行之概念在內，其範圍較廣；而「實
    行」則著重於直接從事構成犯罪事實之行為，其範圍較狹，
    是修正後刑法共同正犯之範圍已有限縮。共同正犯之範圍既
    因此而有變動，自屬犯罪後法律有變更，而非僅屬純文字修
    正。（最高法院97年度臺上字第37號判決參照），於本案被
    告之犯罪行為，依新舊法，均成立共同正犯，適用新法並無
    較有利於被告。
  2.刑法第33條第5 款有關罰金之最低數額部分，刑法分則編各
    罪所定罰金之貨幣單位原為銀元，修正前刑法第33條第5 款
    規定：「罰金：（銀元）1 元以上」，而銀元與新臺幣間之
    折算，依現行法規所定貨幣單位折算新臺幣條例規定，以銀
    元1 元折算新臺幣3 元；修正後刑法第33條第5 款則規定：
    「罰金：新臺幣1,000 元以上，以百元計算之」；經比較修
    正前、後之規定，修正後刑法第33條第5 款所定罰金之最低
    數額，較之修正前提高，自以修正前刑法第33條第5 款規定
    有利於被告。
  3.新修正之刑法已刪除第56條連續犯之規定，此刪除雖非犯罪
    構成要件之變更，但顯已影響行為人刑罰之法律效果，自屬
    法律有變更。依修正前刑法第56條規定，行為人連續數行為
    而犯同一罪名，僅論以一罪，並加重其刑，而依修正後刑法
    規定，行為人之數犯罪行為，原則須分論併罰，是經比較新
    、舊法結果，應以行為時即修正前刑法規定對被告較為有利
    。
  4.刑法第55條後段有關「犯一罪而其方法或結果之行為犯他罪
    名」之牽連犯之規定，經修正刪除，亦即修正後之刑法，已
    無牽連犯得論以裁判上一罪之情形。所犯之數罪，應按其具
    體情形論罪。查被告所為使大陸地區人民非法進入臺灣地區
    罪及行使使公務員登載不實文書罪，其行為、時間屬個別獨
    立，但有方法、目的之牽連關係，如適用修正前之規定，顯
    較有利於被告。
  5.綜合上述各條文修正前、後之比較，可知依修正後之罰金最
    低數額，均較修正前提高，顯然不利於被告，另牽連犯、連
    續犯及自首部分亦以修正前之規定有利於被告，揆諸前揭最
    高法院決議所揭示之罪刑綜合比較原則，依刑法第2 條第1
    項前段之規定，應整體適用被告行為時即修正前之規定。
  7.又就修法前後易科罰金折算標準之比較而言：修正前刑法第
    41條第1 項前段規定：「犯最重本刑為5 年以下有期徒刑以
    下之刑之罪，而受6 個月以下有期徒刑或拘役之宣告，因身
    體、教育、職業、家庭之關係或其他正當事由，執行顯有困
    難者，得以1 元以上3 元以下折算1 日，易科罰金。」，又
    易科罰金折算標準，依修正前罰金罰鍰提高標準條例第2 條
    前段（現已刪除）規定，就其原定數額提高為100 倍折算1
    日，即以銀元3 百元（新臺幣9 百元）折算為1 日。惟修正
    後刑法第41條第1 項前段則規定：「犯最重本刑為5 年以下
    有期徒刑以下之刑之罪，而受6 個月以下有期徒刑或拘役之
    宣告者，得以新台幣1 千元、2 千元或3 千元折算1 日，易
    科罰金。」比較修正前後之易科罰金折算標準，以修正前刑
    法之規定，較有利於行為人（此易科罰金折算標準，係於量
    刑後始應決定之事項，無與量刑前所應適用之法律一併綜合
    比較），併此敘明。
四、論罪科刑部分：
  (一)按臺灣地區與大陸地區人民關係條例第79條第1 項處罰違反
    同條例第15條第1 款所定使大陸地區人民非法進入臺灣地區
    罪，凡非經合法手續進入者皆包含之，若使大陸地區人民以
    假結婚真入境之脫法方式，進入臺灣地區，即該當本罪。次
    按臺灣地區與大陸地區人民關係條例第79條第1 項對於違反
    同條例第15條第1 款所定不得使大陸地區人民非法進入臺灣
    地區之處罰，旨在防止大陸地區人民非法進入臺灣地區，以
    維護臺灣地區之安全與安定；所稱「非法」，自應從實質上
    之合法性予以判斷，凡評價上違反法秩序之方法，均屬「非
    法」，故在大陸地區通謀虛偽結婚，以不實之結婚證明辦理
    相關戶籍登記、入境等手續，憑以進入臺灣地區，其所持之
    入境許可文件雖係入出境主管機關所核發，形式上為合法，
    惟係以詐欺方法而取得，即不具實質上之合法性，仍屬非法
    進入臺灣地區（最高法院92年度臺上字第40號、94年度臺上
    字第1064號判決意旨參照）。
  (二)再海基會雖為私法人性質之財團法人，非政府編制內之機關
    ，惟係受行政院大陸委員會之委託，處理兩岸文書之驗證業
    務，其業務上，基於該會之特殊性，及與政府間之委託契約
    ，多涉及公權力事項之行使，該委託契約，性質上為行政契
    約之一種，依行政程序法之規定，該會受託行使公權力，於
    委託範圍內，視為政府機關，在人事上，服務於該會之人員
    ，雖多數未具備公務員資格，惟其等於執行公權力事項時，
    乃受託行使公權力，故其承辦驗證業務之承辦員應係受公務
    機關委託承辦公務之人員，實屬刑法上定義之公務人員，其
    等於辦理文書驗證等相關業務時，視同委託機關之公務員。
    被告與同案被告范順蘭等人為非法使大陸地區人民林銘輝進
    入臺灣地區，以在大陸地區取得之結婚證明書向海基會申請
    驗證，應構成刑法第214 條明知不實事項使公務員登載不實
    罪。
  (三)又按結婚應以當事人之一方為申請人，為結婚之登記，修正
    前戶籍法第17條第1 項、第35條（97年5 月28日修正為第33
    條）分別定有明文；而登記之際並應提出證明文件予戶政機
    關查驗後，即應予以登載，修正前戶籍法施行法第13條第2
    項、第17條（98年01月07日修正為第13條第1 項、第14條第
    1 項、第21條）亦定有明文，是關於結婚之戶籍登記，戶籍
    機關當僅有形式審查權而無實質審查權，此觀修正前戶籍法
    第54條（97年5 月28日修正為第76條）規定申請人故意為不
    實之申請，應處新臺幣9 千元以下罰鍰一節，即可知之，是
    明知無結婚之實，卻使戶政機關公務員為結婚登記，自構成
    刑法第214 條明知不實事項使公務員登載不實罪。另錄音、
    錄影或電磁紀錄，藉機器或電腦之處理所顯示之聲音、影像
    或符號，足以為表示其用意之證明者，以文書論，刑法第22
    0 條第2 項定有明文。是被告至高雄縣大寮鄉戶政事務所辦
    理結婚登記，使該管不知情之承辦公務員將被告與林銘輝結
    婚之不實事項登載於戶籍謄本之電腦檔案中，此部分係屬刑
    法第220 條第2 項所規定以文書論之文書。
  (四)又有關至轄區派出所辦理保證書部分，依修正前大陸地區人
    民進入臺灣地區許可辦法第17條規定：「大陸地區人民申請
    進入臺灣地區，除其他法規另有規定外，應依左列順序覓臺
    灣地區人民1 人為保證人：(1)配偶或直系血親。(2)有能力保
    證之三親等內親屬。(3)有正當職業之公民，其保證對象每年
    不得超過5 人（第1 項）。前項申請人有特殊情形，經主管
    機關同意者，得不受覓保證人順序之限制（第2 項）。保證
    人之保證書應送保證人戶籍地警察機關（構）辦理對保手續
    ；保證人係服務於政府機關、公立學校、公營事業機構者，
    其保證書應蓋服務機關（構）、學校之印信，免辦理對保手
    續（第3 項）」。而至戶籍地警察機關（構）辦理對保手續
    之意旨，因轄區派出所應對於其轄區之人民較為瞭解，而可
    確認保證人是否有能力履行保證責任，此由該條第3 項後段
    規定保證人係服務於政府機關、公立學校、公營事業機構者
    ，其保證書應蓋服務機關（構）、學校之印信，免辦理對保
    手續，即可得知。因各該政府機關、公立學校、公營事業機
    構之人員，顯已具有一定程度之保證能力。復觀本件保證人
    填具「大陸地區人民進入臺灣地區保證書」後，至警察機關
    辦理對保手續，其對保之警察機關對保之內容為「一經查保
    證人黃則霖確實設籍並居住本轄，有能力履行保證責任。二
    經詢保證人徐燕債稱：渠與被保人林銘輝係夫妻關係，願意
    完全負起保證責任」，有前揭「大陸地區人民進入臺灣地區
    保證書」對保或證明機關（構）簽註意見欄內所載之對保事
    項可稽（見卷2 第33頁）。是對保機關僅對於保證人是否確
    實居住於對保機關之轄區，有無能力履行保證責任等事實，
    有實質審核之義務，但對於保證人所陳稱與被保證人之關係
    ，乃純粹依據保證人之陳述為之記載，並未在實質審查範圍
    之內，此部分自涉有使公務員登載不實罪。檢察官雖未於犯
    罪事實欄記載被告此部分之犯行，然蒞臨檢察官業已當庭補
    充此部分之犯罪事實，且此部分與檢察官起訴之犯罪事實，
    具有裁判上一罪關係（詳後述），本院自得予以審理。
  (五)被告與共同被告范順蘭張吉釧、蘇銘庠、蔡立民、范雅慧為
    非法使大陸地區人民林銘輝進入臺灣地區，先後以在大陸地
    區取得之結婚證明書向海基會申請驗證、向戶籍所在地之戶
    政事務所為戶籍之登記、向轄區派出所為大陸地區人民進入
    臺灣之對保證明，使各該管公務員將上開各假結婚之不實事
    項，登載在其職務上掌管之公文書上，並持向境管局申請入
    境臺灣許可，所為均係犯刑法第216 條、第214 條之行使使
    公務員登載不實文書罪。
  (六)核被告所為，係犯刑法第216 條、第214 條之行使使公務員
    登載不實事項於公文書罪，及修正前臺灣地區與大陸地區人
    民關係條例第79條第1 項之違反不得使大陸地區人民非法進
    入臺灣地區罪。被告所為使公務員登載不實之行為，已為高
    度之行使使公務員登載不實事項於公文書之行為所吸收，均
    不另論罪；又被告先後多次行使使公務員登載不實文書犯行
    ，時間緊接、手法相同，所犯為構成要件相同之罪，顯係基
    於概括之犯意反覆為之，應依連續犯規定論以一罪，並加重
    其刑。被告就違反不得使大陸地區人民非法進入臺灣地區罪
    部分，與范順蘭、張吉釧、蘇銘庠、蔡立民、范雅慧有共同
    之犯意聯絡及行為之分擔；就行使使公務員登載不實文書之
    犯行部分，與范順蘭、張吉釧、蘇銘庠、蔡立民、范雅慧、
    林銘輝有共同之犯意聯絡及行為之分擔，均應依修正前刑法
    第28條之規定，論以共同正犯。被告係以行使使公務員登載
    不實事項於公文書之行為為手段，以達成違反不得使大陸地
    區人民非法進入臺灣地區犯行之目的，核屬牽連犯，應依修
    正前刑法第55條後段規定，論以較重之修正前臺灣地區與大
    陸地區人民關係條例第79條使大陸地區人民非法進入臺灣地
    區罪。
  (六)爰審酌被告為謀取不法利益，竟以假結婚真入境之方式，與
    范順蘭等人共同謀議以上開手段使大陸地區人民林銘輝非法
    來台，其所為不僅損害戶政機關對戶政事務管理之正確性，
    亦對社會治安隱藏有潛在之危險，惡性非輕，惟斟酌告犯後
    坦承犯行，犯後態度尚佳，及其犯罪動機、目的、手段、所
    生損害、行為分擔之輕重等一切情狀，量處如主文所示之刑
    。又被告上開犯罪時間在96年4 月24日以前，且其所犯之罪
    非係不得減刑之罪，符合中華民國96年罪犯減刑條例之減刑
    條件，爰減其宣告刑2分之1，並諭知如易科罰金，以銀元30
    0元即新臺幣900元折算1日之標準。
據上論斷，應依刑事訴訟法第273 條之1 第1 項、第299 條第1
項前段，92年10月29日修正前臺灣地區與大陸地區人民關係條例
第79條第1項、第15條第1款，刑法第11條前段、第2條第1項前段
、第220條第2項、第216條、第214條、修正前刑法第28條、第55
條後段、第56條、第41條第1項前段，刑法施行法第1條之1 ，廢
止前罰金罰鍰提高標準條例第2 條，現行法規所定貨幣單位折算
新臺幣條例第2條，中華民國96年罪犯減刑條例第2條第1項第3款
、第7條、第9條，判決如主文。
本案經檢察官陳孟皇到庭執行職務。
中    華    民    國  100     年    3     月     8    日
                  刑事第八庭    法  官    何秀燕
以上正本證明與原本無異。
如不服本判決應於收受送達後10日內向本院提出上訴書狀，並應
敘述具體理由；如未敘述上訴理由者，應於上訴期間屆滿後20日
內向本院補提理由書（均須按他造當事人之人數附繕本）「切勿
逕送上級法院」。
中    華    民    國   100    年    3     月    8     日
                                書記官    蔡蓓雅
附錄法條：
修正前臺灣地區與大陸地區人民關係條例第79條
  違反第15條第1 款規定者，處5 年以下有期徒刑、拘役或科或
  併科新台幣50萬元以下罰金。
  以犯前項之罪為常業者，處1 年以上7 年以下有期徒刑，得併
  科新台幣100 萬元以下罰金。
  第一項之未遂犯罰之。
中華民國刑法第214條
（使公務員登載不實罪）
  明知為不實之事項，而使公務員登載於職務上所掌之公文書，
  足以生損害於公眾或他人者，處3 年以下有期徒刑、拘役或
  5 百元以下罰金。
中華民國刑法第216條
（行使偽造變造或登載不實之文書罪）
  行使第 210 條至第 215 條之文書者，依偽造、變造文書或登
  載不實事項或使登載不實事項之規定處斷。